臺灣臺南地方法院刑事判決　　　　　　　　　　　　　　九十年度自字第二三九號
　　自　訴　人　乙○○
　　代　理　人　丁○○
　　　　　　　　丙○○
　　擔當訴訟人　臺灣臺南地方法院檢察署檢察官
　　被　　　告　甲○○
右列被告因違反專利法案件，經自訴人提起自訴，本院判決如左：
    主  文
甲○○無罪。
    理  由
一、自訴意旨略以：被告甲○○係設於台南市○○區○○里○○路一六巷十七弄二七
    號「弘亨國際企業有限公司」（下簡稱弘亨公司）之負責人，明知「偽辨機」係
    自訴人乙○○向經濟部智慧財產局申請核准之新型專利（新型第一五三二二八號
    ），且目前仍在專利期間，竟未經自訴人同意，近來開始擅自連續仿製上開偽辨
    機（型錄編號ＮＥＷ－九九八），並陸續於其營業處所，從事經銷販賣，因而侵
    害自訴人所有之上開專利權，嗣經自訴人於民國（下同）九十年五月二十五日購
    得被告所製造販賣之上開仿製品，並以書面催告其經銷商，而被告亦委任律師回
    函表示其所產製之驗鈔機與自訴人之專利範圍不相同等語置辯，顯見被告已受自
    訴人排除侵害之通知，但仍繼續侵害自訴人之專利權，因認被告涉有專利法第一
    百二十五條、第一百二十八條之罪嫌等情。
二、自訴人認被告甲○○涉有右揭犯行，無非係以其提出之專利證書、專利公報節本
    、財團法人中華營建基金會出具之專利侵害鑑定報告、購自弘亨公司之驗鈔機一
    台及其統一發票一張、存證信函、中國及美國各頒給之專利證書影本一份等文件
    為其主要論據；訊據被告甲○○堅決否認有何侵害新型專利之犯行，辯稱：伊所
    生產之驗鈔機，與自訴人獲得新型專利之申請專利範圍並不相同，且伊也曾就與
    ＮＥＷ－九九八相類似之產品申請新型專利，並為主管機關核准專利公告（申請
    案號：00000000號）在案，如伊前揭驗鈔機與自訴人專利權相同，主管
    機關不可能會核准專利公告，抑且財團法人台灣玩具研發中心（下簡稱玩具研發
    中心）之專利侵害鑑定報告亦認為被告之產品與自訴人之申請專利範圍不相同，
    更毋論經濟部智慧財產局已將自訴人對伊前揭專利公告所為之異議，經審定認其
    不成立，故自訴人所述事實並不實在等語。
三、按犯罪事實，應依證據認定之，無證據不得推定其犯罪事實，又不能證明被告犯
    罪者，應諭知無罪之判決，刑事訴訟法第一百五十四條、第三百零一條第一項分
    別定有明文。次按專利權乃具有高度排他性效力之權利，正由於專利權之排他效
    力甚強，因此對於法律上所賦予之專利權之權利範圍，即有予以釐清及確定之必
    要，是此，專利法第一百零三條第二項即規定：「新型專利權範圍，以說明書所
    載之申請專利範圍為準。必要時，得審酌說明書及圖式。」，由是觀之，說明書
    及圖式只是於必要時得審酌者，亦即其只是在解釋、認定申請專利範圍時，用以
    輔助說明、了解申請專利範圍之內容而已，其本身並不具有直接確定專利保護範
    圍之作用，也因此「申請專利範圍（claim）」對於專利保護範圍之認定，才具
    有決定性之作用。依此，為判斷他人是否侵害其專利權，即建立起學說上所謂之
    「全要件原則」（All Element Rule，此一原則並經智慧財產局採為專利侵害鑑
    定之首要程序），亦即在專利侵害訴訟中，須先分析專利範圍（指說明書所載「
    申請專利範圍」內之獨立項內容）及待鑑定標的（即疑似侵權物品）之所有構成
    要件，再將每一構成要件逐一比對，若待鑑定標的與專利範圍之每一構成要件均
    相同（例如專利範圍係a+b+c，而待鑑定標的係a+b+c+d），即構成侵害；若二者
    有部分不同（例如專利範圍係a+b+c，而待鑑定標的係a+b+c'），則另輔以均等
    論，即二者雖非完全相同，但如二者之技術手段、作用及所產生之效果實質相同
    ，且該等差異，就該行業人士而言，屬容易推想而得時，則待鑑定標的亦可認為
    係侵害專利權；但若待鑑定標的係缺少或刪減專利範圍的一個以上之構成要件（
    例如專利範圍係a+b+c，而待鑑定標的則係a+b），基本上應認為不構成侵害專利
    權。雖有部分學者認為上開鑑定程序對專利權人之保護較為狹隘，為充分保護專
    利權人，應將說明書所載「申請專利範圍」之獨立項內容區分為必要構成要件與
    非必要構成要件，亦即如待鑑定標的所刪減的是專利範圍獨立項所載之必要構成
    要件，始構成侵害，但如待鑑定標的所刪減的僅是專利範圍獨立項所載之非必要
    構成要件，仍應認構成侵害。惟按，專利法施行細則第十六條第二項已明定：「
    獨立項應載明申請專利之標的、構成及其實施之必要技術內容、特點。」，由是
    觀之，經申請人記載列入獨立項要件者，自屬申請人已認定此等要件均屬其專利
    目的效果所不可或缺的必要技術內容，雖申請人將其獨立項列舉之要件愈多，其
    所受專利之保護範圍也就愈窄，但另一方面也就增加其容易通過專利審查之機會
    （比較不會觸及他人已取得之專利權）而獲取專利權。因此，當申請人將某一要
    件列入其獨立項內容，所代表的即是申請人之選擇權利，則申請人於行使選擇權
    並獲取專利權後，又焉能於專利權之實施中，逕自詮釋其專利範圍，而認為其獨
    立項所列要件，有部分係屬非必要構件？（參經濟部專業人員研究中心第一期專
    利侵害鑑定研習班講義）
四、經查：
    （一）自訴人創作之「偽辨機」，已取得我國第一五三二二八號新型專利，專利
          權期間係自八十八年十一月二十一日起至一○○年四月二十一日止之事實
          ，業據自訴人提出被告並無爭執之專利證書影本乙份附卷可證。次查，自
          訴人於八十八年四月二十二日向經濟部智慧財產局申請新型專利時，即於
          專利說明書之申請專利範圍載明：「一種偽辨機，主要包含有：一座體之
          上方具有一可掀起、閉合之上蓋，在該上蓋內側設有一螢光燈，該座體與
          上蓋之間樞設一置放板，在該座體呈開口朝上內部設二相反方向裝置之白
          熾燈，該座體與上蓋係以二樞紐將樞固，而在該二樞紐下方凸設一凸點；
          該上蓋藉由該座體之樞紐樞設呈一體，並在該上蓋與該螢光燈間設一反光
          板以可反射及加強該螢光燈之光源，並且藉由上蓋數個凸柱嵌固，由於該
          反光板為具有撓性之可反射光線之板體，呈以略微彎曲而二側緣嵌設於該
          凸柱限固定位；該置放板之內端二側設依據有樞孔之凸座，可樞設於該蓋
          體之凸點，該置放板之另一開放，且該置放板中央設一半透明之透光板，
          可令該白熾燈之光源透射；該螢光燈與安定器及該白熾燈利用三條電源線
          結合形成通路與插頭上，而使該安定器與該螢光燈及該白熾燈呈分離狀態
          ，以使空間所小，且該電源線中與電源開關及微動開關分別連接，以控制
          電源；藉由上述之元件組成本創作，由於同時具有螢光燈及白熾燈，可同
          時判辨隱藏在信用卡或身分證中之螢光標記及該鈔票上之浮水印及防偽線
          ，形成對有價物品之多重鑑定。：：（以上為專利範圍之獨立項）」等語
          ，亦有自訴人提出之專利公報節本及被告提出自訴人前揭新型專利說明書
          影本各一份在卷可證，而自訴代理人亦提出其依據前揭專利範圍裝置而成
          之偽辨機一台，除上蓋設有一電子計算機之設施外，其餘均與專利範圍所
          述之構造相等情，並經本院勘驗屬實（見本院九十年十月十八日勘驗筆錄
          ）。
    （二）至於弘亨公司確有製作一種亦為驗鈔使用之產品（型錄編號ＮＥＷ－九九
          八），並對外銷售一節，亦據自訴人提出弘亨公司上開產品一件、統一發
          票等影本等物為證，並為被告所是認，則此等事實亦可信為真實。而被告
          前開產品，主要包含：一座體之上方具有一固定之上蓋，該上蓋與該座體
          結合成一體，在該上蓋內側設有一螢光燈，外側設有一液晶螢幕，該座體
          與上蓋間樞設一置放板，機體外殼右側有一電子計算機裝置，左側則有數
          個功能選擇開關按鈕、靈敏度調節輪及磁性測試磁頭；拆解機體內部後，
          在座體主面板下方有一白熾燈，座體面板在白熾燈上方設一半透明之透光
          板，可令白熾燈之光源透射，而白熾燈旁則有一個磁頭直通外殼磁性測試
          磁頭；機體內部另有一座變壓器、二片電子電路板，一片供電子計算機使
          用，一片供安定器使用，又螢光燈下方之置放板下有安置兩個小喇叭，其
          中螢光燈、白熾燈、磁性測試磁頭、喇叭等均以電源線接連上前揭電子電
          路板，並以個別之功能選擇開關控制電源，而該座體外側則以一般二線電
          線接入電源，並無外裝之安定器。另被告亦提出其所產製之類似產品（型
          錄編號ＤＰ－三三八Ａ），其座體外觀設計，除座體上方係具有可掀起、
          閉合之上蓋，以及另有磁跡燈之裝置外，其餘均與前揭ＮＥＷ－九九八型
          號產品相同等情，亦經本院勘驗明確（見本院九十年十月十八日勘驗筆錄
          ），並有被告提出之產品型錄單二紙、ＮＥＷ－九九八型號產品之外觀及
          拆解內部照片三張等文件附卷可稽。
    （三）依此，比較自訴人專利權之專利範圍與自訴人所指被告侵權產品（即型號
          ＮＥＷ－九九八號）間，即存有以下數項差異：
          １、自訴人之偽辨機座體上方係具有一可掀起閉合之上蓋，座體與上蓋間
              樞設一置放板，置放板中央設有一半透明之透光板，而座體呈開口朝
              上內部設二個相反方向裝置之白熾燈；但被告之驗鈔機產品則在座體
              上方設一固定之上蓋，上蓋與座體結合成一體，並非可掀起閉合之方
              式，而上蓋與座體間樞設之置放板上並無設置半透明之透光板，而是
              另在座體內部之右下側處設置一個白熾燈，白熾燈之上方面板才設有
              一橢圓形之半透明透光板。
          ２、自訴人之偽辨機上蓋與螢光燈間設有一反光板以可反射及加強該螢光
              燈之光源，並且藉由上蓋之數個凸柱嵌固；但被告之驗鈔機產品均無
              反光板之設計，且上蓋均無設立凸柱。
          ３、自訴人之偽辨機之螢光燈與安定器及該白熾燈利用三條電源線結合形
              成通路與插頭上，而使該安定器與該螢光燈及該白熾燈呈分離狀態，
              以使空間縮小，且該電源線中與電源開關及微動開關分別連接，以控
              制電源；但被告之驗鈔機則以不同的功能選擇開關作為獨立操作之電
              子電路開關設定。
          ４、自訴人之偽辨機並無喇叭裝置，亦無警示燈信號；被告之驗鈔機於上
              蓋下方之置放板下裝置有二個喇叭，以人聲顯示鈔票檢視情形，且固
              定之上蓋處亦設有「報警燈」及「磁跡燈」等二個警示燈信號。
          ５、自訴人之偽辨機接上電源，開啟開關鈕後，螢光燈自行點亮，如將鈔
              票放置於半透明之透光置放板上，輕輕下壓置放板後，座體下方之白
              熾燈即行點亮，即同時可啟動螢光燈及白熾燈，而得以辨識有價物品
              之螢光標記、浮水印及防偽線等；而被告之驗鈔機產品於接上電源，
              按座體右下側之「開關鈕」後，再按「報警鈕」始點亮紫色螢光燈，
              並以紫光檢驗警示燈閃爍告知鈔票真偽，按「水印鈕」則點亮白熾燈
              ，即可看出鈔票之浮水印圖像及防偽線，如按「磁性鈕」，將鈔票之
              磁性暗記部份於磁頭上左右擦動，以感知有無磁性信號，並以磁性檢
              驗警示燈閃爍告知鈔票真偽，亦即藉由螢光燈、白熾燈及磁頭等元件
              ，以達成分別判辨隱藏鈔票中之螢光標記、浮水印、防偽線及磁性防
              偽油墨之功能。
          則由前述各款之分析，即可得知被告之驗鈔機產品（型號ＮＥＷ－九九八
          號）之構件與自訴人之申請專利範圍「偽辨機」之構件並不相同，故依全
          要件原則判斷，二者即不相同。抑且，從前揭第２款之分析，被告之驗鈔
          機產品根本欠缺自訴人專利範圍獨立項所指之「反光板」之構成要件，也
          不具有專利範圍所稱「以反射及加強該螢光燈光源」之功能，揆諸前揭第
          三項之說明，被告之驗鈔機產品既顯然缺少自訴人專利範圍獨立項所指之
          構成要件，自不發生侵害自訴人專利權之疑義，且被告提出經由財團法人
          台灣玩具研發中心出具之鑑定報告亦同此見解（參被告九十年七月二十七
          日答辯狀所附證物三號，該鑑定報告並就前揭第３款之差異，認被告驗鈔
          機此部份裝置與自訴人之專利範圍不同，而此等差異亦非熟悉該行業人士
          易於思及與達成者，故二者此等差異屬非等效之變化，併為二者實質不同
          之認定依據）。至自訴人另提出之財團法人中華營建基金會之鑑定報告，
          雖亦肯認被告之驗鈔機產品欠缺專利範圍獨立項所指之反光板設施，但認
          該反光板係屬專利範圍中之非必要構件而在均等論之比對中予以排除，並
          進而認定二者實質相同云云，則其係逕自將專利範圍內之構件區分為必要
          構件與非必要構件，此揆諸前開說明，即無足取信。
五、綜上所述，參互印證，本件依調查所得證據尚不足證明被告確有侵害自訴人之專
    利權，而違犯專利法第一百二十五條、第一百二十八條之犯行，此外復查無其他
    積極證據足資證明被告有右述犯行，揆諸首開說明，犯罪尚屬不能證明，爰為無
    罪之諭知。
六、本件自訴人受合法通知無正當理由不到庭，爰依刑事訴訟法第三百三十一條第二
    項規定通知檢察官擔當訴訟，併此明。
據上論斷，應依刑事訴訟法第第三百四十三條、第三百零一條第一項，判決如主文。
中      華      民      國    九十一    年      一      月      二      日
                              臺灣臺南地方法院刑事第二庭
                                  法  官  林彥君
右正本證明與原本無異。
如不服本判決應於送達後十日內向本院提出上訴狀。
                                  書記官  黃傳鈞
中      華      民      國    九十一    年      一      月      二      日
